【裁判字號】    97,消債更,1039
【裁判日期】    971212
【裁判案由】    更生事件
【裁判全文】
臺灣臺南地方法院民事裁定          97年度消債更字第1039號
聲 請 人
即債務人  甲○○
上列當事人因消費者債務清理事件聲請更生及保全處分，本院裁
定如下：
    主  文
更生及保全處分（薪資部分）之聲請均駁回。
聲請費用新臺幣壹仟元由聲請人負擔。
    理  由
一、本件聲請意旨略以：聲請人即債務人甲○○任職於臺南縣私
    立長春幼稚園，每月薪資新臺幣（下同）18,000元，除此薪
    資收入外，尚有土地、房屋各1筆及汽車1輛，然累積債務總
    金額已達3,254,570 元，前曾依照中華民國銀行公會會員辦
    理消費金融案件無擔保債務協商機制，與債權人遠東國際商
    業銀行等6 家銀行成立協商，每月應還款金額為12,000元，
    惟因慶豐銀行、京城銀行、花旗銀行及臺灣新光銀行當時並
    未參與債務協商機制，債務人每月須另行繳付慶豐銀行信貸
    15,194元，京城銀行房貸14,000元，花旗銀行信貸2,395 元
    及臺灣新光銀行信貸二筆各為5,000元及5,034元。又債務人
    每月薪資僅18,000元，縱不吃不喝，每月剩餘之薪資亦不足
    以支付協商款，幸經配偶吳進成每月資助現金12,000元以便
    繳納協商款，債務人再向母親王陳抽每月借款15,000元，始
    得以按期繳款，無奈配偶亦有民間債務需要按月清償，以致
    97年1 月起，無法再代債務人繳納協商款。而母親所經營的
    長春幼稚園亦因少子化趨勢，競爭壓力很大，陷入苦撐狀態
    ，無法繼續再資助債務人，債務人每月應清償之金額高於債
    務人每月之收入，於苦撐繳納10個月後，已無力再行負擔，
    導致毀諾，有不可歸責於己致履行協商條件顯有重大困難之
    事由，符合消費者債務清理條例第3條、第151條第5項但書
    之規定，爰依上開規定，提出財產及收入狀況說明書、債權
    人清冊、債務人清冊，聲請更生等語。
二、按債務人與金融機構協商成立者，不得聲請更生或清算，但
    因不可歸責於己之事由，致履行顯有重大困難者，不在此限
    ；本條例施行前，債務人依金融主管機關協調成立之中華民
    國銀行公會會員辦理消費金融案件無擔保債務協商機制與金
    融機構成立之協商，準用前項之規定，消費者債務清理條例
    第151 條第5項、第6項分別定有明文。又聲請更生或清算不
    合程式或不備其他要件者，法院應以裁定駁回之，但其情形
    可以補正者，法院應定期間先命補正，復為同條例第8 條所
    明定。衡諸債之關係，係以當事人間之信賴關係為基礎，為
    社會經濟組織之重要支柱，故當事人於以法律行為追求自己
    之利益之際，亦應顧及對方之利益，並考量債權債務在社會
    上之作用，本於誠實及信用之原則，行使債權及履行債務。
    是對於已陷入經濟上困境之消費者，若任其於惡性循環之債
    務窘境中生存，將衍生嚴重之社會問題，難以維持安定之社
    會經濟秩序，故為兼顧債權人、債務人雙方之利益，對陷於
    經濟上困境之消費者，乃允其於消費者債務清理條例施行後
    ，得選擇以重建型之更生程序或清算型之清算程序清理其債
    務，藉以妥適調整債務人與債權人及其他利害關係人間之權
    利義務關係，保障債權人獲得公平受償，並謀求消費者經濟
    生活之重建復甦機會。惟對於已與金融機構協商成立，或於
    本條例施行前，已依金融主管機關協調成立之中華民國銀行
    公會會員辦理消費金融案件無擔保債務協商機制與金融機構
    成立協商之債務人，若非因不可歸責於己之事由，致履行顯
    有重大困難，自有違債權契約為誠信契約之本旨，故依消費
    者債務清理條例第151條第6項準用同條第5 項前段之規定，
    不得聲請更生或清算，應駁回其更生之聲請，始能避免肇致
    道德危險。
三、經查，債務人於本件更生聲請前，已先於民國96年1 月26日
    依金融主管機關協調成立之中華民國銀行公會會員辦理消費
    金融案件無擔保債務協商機制與遠東國際商業銀行等金融機
    構成立協商，自96年2月份起，分120期，利率9%，每月12,0
    00元分期償還等情，有債務人提出之協議書及無擔保債務還
    款計畫書在卷可憑，堪信為真實。
四、債務人雖主張其每月薪資18,000元，每月應還款金額12,000
    元，惟因慶豐銀行、京城銀行、花旗銀行及臺灣新光銀行當
    時並未參與債務協商機制，債務人每月須另行繳付慶豐銀行
    信貸15,194元，京城銀行房貸14,000元，花旗銀行信貸2,39
    5 元及臺灣新光銀行信貸二筆各為5,000元及5,034元云云，
    惟查：
  (一)按債務人之財產及薪資為所有債權之總擔保，且為確保各債
    權人公平受償，不應獨厚任何一特定債權人。查債務人之財
    產及薪資既為所有債權人之總擔保，應確保各債權人公平受
    償，債務人何能每月獨厚於部分債權人，而每月償還慶豐銀
    行信貸15,194元，京城銀行房貸14,000元，花旗銀行信貸2,
    395元及臺灣新光銀行信貸二筆各為5,000 元及5,034元之理
    。再者，為妥適調整債務人與債權人及其他利害關係人間之
    權利義務關係，保障債權人獲得公平受償，並謀求消費者經
    濟生活之重建復甦機會，而債務人與金融機構因消費借貸、
    自用住宅借款、信用卡等原因所負欠債務，其法律關係較為
    單純明確，金融機構並已訂有債務協商機制，如能協商成立
    ，債務人不需依消債條例聲請更生或清算，可疏減法院負擔
    ，有效分配司法資源，並使債務人得自主解決其債務，使所
    有債權人能在一致協商之下，公平地滿足其債權，是消費者
    債務清理條例第151條第1項乃規定協商前置程序。準此，債
    務人雖依金融主管機關協調成立之中華民國銀行公會會員辦
    理消費金融案件無擔保債務協商機制，於96年1 月26日成立
    協商，當時上開金融機構債權人雖未加入一致性協商，然於
    消費者債務清理條例施行後，非不可經由本條例所規定之協
    商程序，使該債權人加入協商程序，訂定適當合理可行之清
    償方案，即可免除對單一債權人負擔高額之償還金額，而致
    無法履行對其他債權人之協商條件，亦符合本條例兼顧保障
    債權人公平受償及重建復甦債務人經濟生活之立法目的，是
    債務人將每月償還慶豐銀行信貸15,194元，京城銀行房貸14
    ,000元，花旗銀行信貸2,395 元及臺灣新光銀行信貸二筆各
    為5,0 00元及5,034 元，列入支出，而認係不可歸責於己之
    事由，逕為聲請本件更生，已有不當。
  (二)況且，債務人每月支出京城銀行房貸14,000元，係以其所有
    坐落臺南縣學甲鎮○○段0000-0000 號土地及門牌號碼臺南
    縣學甲鎮○○里○鄰○○街7號之2 之房屋1棟，於92年12月8
    日向京城銀行辦理抵押借款，並設定220 萬元最高限額抵押
    權等情，有土地及建物登記謄本可憑，而該不動產之抵押借
    款至97年5月底止，貸款餘額僅剩約135萬元等情，亦有財團
    法人金融聯合徵信中心回覆書、京城銀行利息收據可稽，然
    僅以房屋現值及土地公告現值計算，其價值即已達940,190
    元，此亦有債務人94年度至96年度之稅務電子閘門財產所得
    調件明細表在卷可憑，則債務人若能妥適處分該筆房地以清
    償債務，對其債務減少，非無助益，是債務人未將上開不動
    產處分變現，仍圖保留資產，縱因此而導致無力清償協商金
    額，亦係債務人自身考量所致，尚非不可歸責於債務人之事
    由。更且，人民安居並不以居住於自有住宅為必要，租屋居
    住亦為目前社會眾多經濟狀況無力負擔購屋支出之人的安居
    方式，且因租屋支出並得為所得稅之扣減額，故租屋居住毋
    寧是自認經濟負擔沉重之人減輕負擔的另一種生活方式。本
    件債務人就其所有之房地仍有抵押貸款之分期款尚在繳付之
    中，因此，若能妥適將該房地變賣清償債務後，其雖增加租
    屋支出，但同時減少貸款支出，故除所住房屋非己所有外，
    對其一家人之生活影響應屬極微。是以，債務人不思圖此，
    率予毀諾，不依協商條件履行，實有違履行債務應本誠實信
    用之原則。
五、債務人又主張：每月薪資僅18,000元，縱不吃不喝，每月剩
    餘之薪資亦不足以支付協商款，幸經配偶吳進成每月資助現
    金12,000元以便繳納協商款，債務人再向母親王陳抽每月借
    款15,000元，始得以按期繳款，無奈配偶亦有民間債務需要
    按月清償，以致97年1 月起，無法再代債務人繳納協商款。
    而母親所經營的長春幼雅園亦因少子化趨勢，競爭壓力很大
    ，陷入苦撐狀態，無法繼續再資助債務人，債務人每月應清
    償之金額高於債務人每月之收入，於苦撐繳納10個月後，已
    無力再行負擔，導致毀諾，有不可歸責於己致履行協商條件
    顯有重大困難之事由云云，然查：
  (一)消費者債務清理條例第151 條第5、6項規定：「債務人與金
    融機構協商成立者，不得聲請更生或清算。但因不可歸責於
    己之事由，致履行顯有重大困難者，不在此限。本條例施行
    前，債務人依金融主管機關協調成立之中華民國銀行公會會
    員，辦理消費金融案件無擔保債務協商機制與金融機構成立
    之協商，準用前項之規定。」所謂因不可歸責於己之事由，
    致履行顯有重大困難之情形，應係指債務人與最大債權金融
    機構協商「成立後」，債務人之經濟狀況、生活等客觀事實
    有顯著變動者而言，亦即債務清償方案成立後，固由債務人
    按其條件履行，惟須於其後發生情事變更，在清償期間因不
    可歸責於己之事由，而有收入或收益不如預期或支出增加之
    情形，致該還款方案履行困難甚或履行不能，始能聲請更生
    或清算。此項規定旨在避免債務人任意毀棄已成立之協商，
    濫用更生或清算之裁判上債務清理程序，況該債務清償方案
    係經當事人行使程序選擇權所為之債務清理契約，債務人自
    應受該還款協議所拘束。
  (二)債務人96年1 月26日與債權銀行成立協商後，約定每月償還
    12,000元，自96年2 月第一次繳款，迄96年10月最後一次繳
    款，共繳納9 期即毀諾。而參酌本件債務人於財產及收入狀
    況說明書中自陳其自95年8月1日起迄97年7 月31日止，任職
    長春幼稚園教師，薪資總額為432,000 元，平均每月薪資收
    入18,000元；復佐以債務人於97年9 月23日民事補正狀提出
    其任職於長春幼稚園96年1月至97年1月之薪資表所載（見本
    院卷第250頁至第253頁）：甲○○每月薪資18,000元（已加
    計津貼，並扣除勞健保），足徵債務人每月之實領薪資均維
    持在18,000元，是債務人於履行協商債務清償期間，其財產
    收入並無減少，堪予認定。又查，債務人亦自陳聲請前二年
    內必要支出為其個人基本生活費用平均每月21,780元，是債
    務人於債務協商期間其生活支出並未有重大變化，其財產亦
    無明顯減少，亦可認定。
  (三)此外，債務人於96年1 月26日與無擔保借款協商成立時，既
    已考量其本身收入、支出狀況以決定還款之金額是否為其所
    能負擔，而債務人所主張每月收入扣除生活必要費用，已不
    足支付協商月付款之情形，既為協商當時已存在之事實，而
    非協商成立後始發生之情事，債務人仍願意以每月還款12,0
    00元之條件與債權銀行達成協商合意，顯見其前述主張，尚
    有可疑，已難憑信，且債務人所執之事由又為協商時即已存
    在之事實，據為毀諾且不可歸責於己之理由，亦非可採。更
    何況，依誠實信用原則，債務人既與債權銀行達成協商合意
    ，自當依約履行，縱債務人為償還債務，必須經歷履行期間
    較不寬裕之經濟生活，然此乃債務人於負擔債務時即得預見
    ，債務人更應節省開支，戮力還款，自不得於與金融機構成
    立協商後，又率爾聲請依更生程序清理其債務。至債務人稱
    配偶吳進成每月資助現金12,000元、另向母親王陳抽每月借
    款15,000元、朋友林玉珠借款11萬元、陳清女借款20萬元、
    黃偉哲借款2萬元云云，惟均未提出相關證明文件以實其說
    ，不足採信。
  (四)綜參以上各情，債務人於履行協商債務清償期間，其財產收
    入並無減少，其生活支出又無減少之情況下，已難謂債務人
    有何履行顯有重大困難之情事存在，且債務人所提出之證據
    ，亦不足以證明其確有「因不可歸責於己之事由致履行顯有
    重大困難」之情形，自與消費者債務清理條例第151條第5項
    之要件，顯有未合。
六、末按債務清償方案既係經當事人於本條例施行前行使選擇權
    所合意成立之債權契約，債務人自應受該成立之契約所拘束
    ，如認該協商成立之清償方案其後有不適當履行之情形，仍
    應誠實面對債務，再循本條例所定之協商機制，誠意向債權
    人協商謀求更合理之清償方案，而非輕率毀諾，逕為聲請更
    生清理程序。查債務人既於本條例施行前與債權人遠東國際
    商業銀行等銀行成立協商，每月償12,000元，且已依協商方
    案履行，如事後有履行不便之情形，認清償方案應予適當調
    整，非不可經由本條例所規定之協商程序，再與債權人重新
    協商，訂定適當可行之清償方案。且參以，97年5 月中華民
    國銀行公會決議，金融機構就曾經參加95年度債務協商毀諾
    客戶提供「個別協商一致性方案」及對有繳款困難之債務協
    商持續履約客戶提供「變更債務協商協議書方案」等語，是
    認債務人自當循此途徑以求解決，方符合本條例兼顧保障債
    權人公平受償及重建復甦債務人經濟生活之立法目的，是以
    ，債務人率予毀諾，逕為聲請本件更生，亦有不當。
七、綜上所述，債務人於消費者債務清理條例施行前，既已與金
    融機構之債權人依金融主管機關協調成立之中華民國銀行公
    會會員辦理消費金融案件無擔保債務協商機制成立協商，且
    又無因不可歸責於己致履行顯有重大困難之事由，則其聲請
    更生，顯然違背消費者債務清理條例第151條第6項準用同條
    第5 項前段之規定，且上開欠缺又屬無從補正，從而，依上
    開說明，應予駁回其更生之聲請；又債務人更生之聲請既經
    駁回，其薪資保全處分部分之聲請，即無必要，應併予駁回
    。
八、至於關於不動產保全處分部分：本院於97年9月4日所為准許
    保全處分之裁定，業已逾60日而失其效力，另聲請人亦未具
    狀請求裁定延長保全處分，且本件更生之聲請既經本院駁回
    ，亦無依職權裁定延長保全處分之必要，附此敘明，爰裁定
    如主文。
中    華    民    國    97    年    12    月    12    日
                  民事第三庭    法  官  黃聖涵
上正本證明與原本無異
如對本裁定抗告須於裁定送達後10日內向本院提出抗告狀，並應
繳納抗告費新台幣1,000元整。
中    華    民    國    97    年    12    月    12    日
                                書記官  朱小萍


司法院資訊處製作；財團法人民間司法改革基金會備份。
